臺灣臺北地方法院民事判決　　　　　　95年度重訴字第1251號
原　　　告　勤力國際股份有限公司
法定代理人　甲○○
原　　　告　華生包裝飲用水股份有限公司
法定代理人　胡端圓
共　　　同　陳錦芳律師
訴訟代理人
被　　　告　乙○○
訴訟代理人　屠啟文律師
上列當事人間請求確認通行權存在事件，本院於民國96年3月16
日言詞辯論終結，判決如下：
    主      文
確認原告就被告所有坐落台北縣新店市○○段508地號如附圖所
示甲部分土地有通行權存在。被告不得在該通路為營建、設置障
礙物或為其他妨礙原告人車通行之行為。
訴訟費用由被告負擔。
    事實及理由
甲、程序事項：
    按原告於判決確定前，得撤回訴之全部或一部；但被告已為
    本案之言詞辯論者，應得其同意，民事訴訟法第262條第1項
    定有明文。查本件原告原訴之聲明第2、4項為「被告應將設
    置於前項原告等有通行權範圍內之土地如附件照片所示之鐵
    柱、鐵門、圍牆等障礙物拆除，供原告等人車通行」、「第
    二項聲明，原告願供擔保，請准宣告假執行」嗣原告於96年
    3月2日言詞辯論期日具狀撤回，經被告當庭表示同意，足見
    原告撤回訴之一部，合於前述規定，合先敘明。
乙、實體事項：
一、原告主張：
（一）原告勤力國際股份有限公司（下稱勤力公司）所有坐落台
      北縣新店市○○段第484地號土地（下稱系爭484地號土地
      ）及其上建物，出租予原告華生包裝飲用水股份有限公司
      （下稱華生公司）使用，與被告所有坐落同地段第508地
      號土地（下稱系爭508地號土地）相毗鄰。勤力公司之前
      前手徐法德、劉源鴻與被告前手周金興於民國59年3月24
      日簽訂合約書（下稱系爭合約書）約定自同地段第507地
      號地界線起向系爭508地號土地延伸，在系爭508地號土地
      上留設寬度12台尺（寬度約3.64公尺、面積約176.95公尺
      ）之道路（即附圖所示甲部分，下稱系爭通路）永久供同
      地段第482、484地號土地通行之用，而被告受讓系爭508
      地號土地，自應繼受482、484地號土地所有人通行之義務
      。
（二）又勤力公司所有系爭484地號土地係袋地，為同地段第478
      （水利地）、482（田地）、483（道）、485（水利地）
      、507（建地）地號及系爭508地號土地所包圍，蓋483地
      號地目雖為「道」，現況與同地段684（墓地）地號土地
      相毗鄰，並無道路，485地號現況一部分劃設停車格，大
      部分則為未加蓋之大水溝，且484、485地號間新店市公所
      設有一圍牆相隔，507地號則係帝聞企業股份有限公司（
      下稱帝聞公司）使用，因此484地號與公路並無適宜之聯
      絡，進出均須經由系爭通路。且被告於67年5月在系爭508
      地號土地上起造仁榮木材廠之初，指定建築線時已將系爭
      通路部分劃為道路（被告自行劃定道路為寬度8公尺，較
      現況為寬），被告工廠亦依賴系爭道路出入，可見系爭50
      8地號土地並不因系爭通路之使用而有所不利，故原告通
      行系爭通路，並未違反被告指定之用途，乃屬損害最小之
      方式，是原告依民法第787條之規定對於系爭508地號土地
      應有通行權。
（三）對被告抗辯所為之陳述：訴外人陳識松所有之重測前台北
      縣新店市○○○段寶斗厝小段第388地號土地，於62年6月
      4日分割轉載為第388（即重測後勤力公司所有之系爭484
      地號土地）、388之1地號，嗣第388之1地號於66年1月10
      日分割為第388之1、388之2、388之3地號，而第388之3地
      號又於66年3月5日分割為第388之3（即重測後被告所有之
      系爭508地號土地）、388之4地號，兩造之前前手等皆係
      向原地主陳識松買受土地輾轉受讓取得所有權，是本件系
      爭484地號土地不通公路情形，既為兩造前前手間之分割
      、讓與所致，則原告主張對於系爭通路通行權存在，依民
      法第789條之規定，無須支付償金。退步言，民法第787條
      第1項後段所稱之償金，係補償土地所有人不能使用土地
      之損害，係補償性質，與通行權間無對價關係，自無同時
      履行抗辯可言。又徐法德、劉源鴻已將後開58.383坪（即
      靠近周金興土地南方與鄰地相鄰部分之條狀土地）贈與周
      金興，現已成為系爭508地號土地之一部分，且由被告取
      得所有權並占有使用中，至被告稱坪數不足，乃被告前手
      與原地主買賣契約問題，並不影響合約書中停止條件成就
      之事實，故被告之抗辯並無理由。
（四）爰依系爭合約書約定及民法第787條之規定，請求確認原
      告就系爭通路有通行權存在，被告應予容忍，不得以任何
      方式防阻等語。並聲明：確認原告就被告所有坐落台北縣
      新店市○○段第508地號土地內如附圖所示甲部分面積約1
      76.95平方公尺柏油道路通行權存在。被告不得在該道路
      為營建、設置障礙物或為其他妨礙原告人車通行之行為。
二、被告則辯稱：
（一）勤力公司之前前手徐法德、劉源鴻與被告前手周金興固簽
      訂系爭合約書，惟依合約書第1條之約定，徐法德、劉源
      鴻應無條件贈與58.383坪土地予周金興，即徐法德、劉源
      鴻應取得657.635坪土地、周金興則取得774.098坪（周金
      興買受之715.715坪加上受贈之58.383坪），而周金興之
      所以將系爭通路供徐法德、劉源鴻通行之用，係因徐法德
      、劉源鴻防止無路可供通行，以前開58.383坪土地贈與周
      金興為停止條件，條件成就前原告對於系爭通路自無通行
      權。然重測前台北縣新店市○○○段寶斗厝小段388地號
      土地之原所有權人陳識松於62年6月4日辦理土地分割時，
      確未依59年3月24日所立系爭合約書之記載，將其原有土
      地分割成面積分別為「774.098坪」（即周金興買受之715
      .751 坪+徐法德、劉源鴻應移轉之58.383坪）及「657.63
      5坪」（徐法德、劉鴻源取得面積）二筆土地，而係分割
      成面積均為715.715坪之二筆土地（即重測前台北縣新店
      市○○○段寶斗厝小段388、388-1地號，原告今所取得之
      土地即為715.715坪），申言之，原告之前前手既未依合
      約書所載之土地面積分割土地，則合約書內提及之「永久
      通行權」一事，自無生效之餘地，則原告尚不得依系爭合
      約書主張對系爭通路享有通行權。
（二）縱認系爭484地號土地係袋地，原告得主張通行權存在，
      惟未依法支付被告償金前，被告亦得拒絕原告通行。且退
      一步言，原告若認無支付償金之義務，惟與系爭484地號
      土地相毗鄰之土地除系爭508地號土地外，尚有507地號，
      且507地號毗鄰系爭道路一側尚有寬度約5公尺之空地，應
      由各鄰地所有人平均分擔袋地通行權所生之不利益，故原
      告主張通行權，顯非採取周圍地損害最少之處所及方法。
      至原告稱其依民法第789條無需支付償金等詞，於法不合
      ，蓋勤力公司之前手胡端圓於62年9月21日即向陳識松買
      受當時已是袋地之系爭484地號土地，故胡端圓僅得向陳
      識松主張民法第789條不付償金袋地通行權，亦即勤力公
      司僅繼受取得胡端圓、陳識松間約定之不付償金袋地通行
      權，但胡端圓、陳識松間前開約定是否存在，且該約定內
      容不明情況下，而原告並未舉證說明其等得向陳識松主張
      袋地通行權之標的，為何係全數落在系爭508地號土地上
      ，故原告不付償金通行權之主張，實乏依據。
（三）並聲明：原告之訴駁回。
三、兩造不爭執之事實：
（一）原告勤力公司所有之系爭484地號土地及其上建物，出租
      予原告華生公司使用，與被告所有之系爭508地號土地相
      鄰。
（二）原告勤力公司之前前手徐法德、劉源鴻與被告前手周金興
      於59年3月24日簽訂系爭合約書，約定徐法德、劉源鴻願
      贈與58.383坪土地予周金興，周金興願將系爭道路永久供
      徐法德、劉源鴻之土地通行之用。
四、得心證之理由：
    本件兩造所爭執之處，應在於（一）原告得否依系爭484地
    號土地前前手徐法德、劉源鴻與系爭508號土地前手周金興
    簽訂之系爭合約書，主張永久通行權？（二）原告所有系爭
    484地號土地是否為與公路無適宜聯絡之袋地？（三）原告
    通行系爭通路是否係損害最少之處所及方法？（四）原告通
    行系爭通路與應給付之償金，有無對價關係，被告得否行使
    同時履行抗辯權？茲分述如下：
（一）原告得否依系爭484地號土地前前手徐法德、劉源鴻與系
      爭508號土地前手周金興簽訂之系爭合約書，主張永久通
      行權？
  １、按解釋當事人之契約，應以當事人立約當時之真意為準，
      而真意何在，又應以過去事實及其他一切證據資料為斷定
      之標準，不能拘泥文字致失真意，但契約文字業已表示當
      事人真意，無須別事探求者，即不得反捨契約文字而更為
      曲解。
  ２、本件依徐法德、劉源鴻與周金興於59年間所立之系爭合約
      書記載：「... 茲甲方（即徐法德、劉源鴻）向原業主陳
      識松購買...388 及389地號全部1432.433坪靠東方（即路
      邊）事先為周金興購買715.715坪，餘剩657.635坪及58.3
      83坪鄰接為甲方購買，原業主陳識松留有一條道路是靠乙
      方（即周金興）土地之南方7台尺寬計58.383坪，甲方因
      該道路出入不便，經協議調解條件如右。一、甲方願將自
      己所有路地58.383坪無條件贈送與乙方，日後乙方如過戶
      ，甲方得無條件提供憑證....。二、乙方願將現有道路（
      附圖如後）前後12台尺寬永久無條件同意甲方使用作道路
      ... 」等語，可知徐法德、劉源鴻需將上開58.383坪土地
      贈與周金興，始得向周金興主張永久通行權，此亦為兩造
      所不爭執。
  ３、雖系爭合約上係記載徐法德、劉源鴻應贈與周金興者為位
      在周金興土地南方7台尺寬計58.383坪道路之土地，惟雙
      方之真意顯係為解決日後徐法德、劉源鴻所購買之土地出
      入不便問題，有以其二人58.383坪土地所有權換取周金興
      土地永久通行權之意，即需周金興購買之土地過戶時坪數
      確有增加，徐法德、劉源鴻始得向周金興主張永久通行權
      。然重測前台北縣新店市○○○段寶斗厝小段388地號土
      地之原所有權人陳識松於62年6月4日辦理土地分割時，未
      依59年3月24日所立系爭合約書之記載，將已由徐法德、
      劉源鴻與周金興購買之原有土地分割成面積分別為「774.
      098坪」（即周金興買受之715.751坪+徐法德、劉源鴻應
      移轉之58.383坪）及「657.6 35坪」（徐法德、劉鴻源取
      得面積）二筆土地，而係分割成面積均為715.715坪之二
      筆土地（即重測前台北縣新店市○○○段寶斗厝小段388
      、388-1地號，原告今所取得之土地即為715.715坪），此
      有土地登記簿附卷可稽。原告之前前手即徐法德、劉鴻源
　　　既未依系爭合約書所載之土地面積分割土地，則系爭合約
  　　書內提及之「永久通行權」一事，自無生效之餘地；是原
    　告尚不得主張其本於受讓徐法德、劉鴻源與周金興所立之
      通行權契約，請求被告供其通行。縱如原告所述位在周金
      興土地南方7台尺寬計58.383坪道路之土地，現已成為系
      爭508地號土地之一部分，惟如前所述，周金興購買之土
      地過戶時坪數實際上並未增加，依簽訂系爭合約書時當事
      人之真意，仍難認徐法德、劉源鴻得享有永久通行權之條
      件成就，是原告此部分主張，尚非可採。
（二）原告所有系爭484地號土地是否為與公路無適宜聯絡之袋
      地？
  １、按土地因與公路無適宜之聯絡，致不能為通常之使用者，
      土地所有人得通行周圍土地以至公路；但對於通行地因此
      所受之損害，應支付償金；前項情形，有通行權人應於通
      行必要之範圍內，擇其周圍地損害最少之處所及方法為之
      ，民法第787條定有明文。其立法意旨在於調和土地相鄰
      之關係，以全其土地之利用，故明定周圍地所有人負有容
      忍通行之義務；而是否與公路無適宜之聯絡致不能為通常
      之使用，應依其現在使用之方法判斷之；另是否為通常使
      用所必要，除須斟酌土地之位置、地勢及面積外，尚應考
      量其用途。
  ２、原告主張勤力公司所有系爭484地號土地為袋地，為被告
      所有系爭508地號土地及同地段478（水利地）、482（田
      地）、483（道）、485（水利地）、507（建地）地號土
      地包圍，483地號地目雖為「道」，現況與同地段684（墓
      地）地號土地相毗鄰，並無道路，原告向由被告所有系爭
      508地號土地即系爭通路進出等語，業據提出被告所不爭
      執之地籍圖謄本、土地登記謄本、現場照片等件為證，而
      系爭484地號土地未鄰公路，周圍無其他可供通行道路等
      情，亦經本院於96年1月9日會同兩造與台北縣新店地政事
      務所測量人員到場勘驗屬實，有勘驗測量筆錄可稽，應堪
      信原告前揭主張為真實。則原告勤力公司所有系爭484地
      號土地除通過被告所有系爭508地號土地即系爭通路，到
      達道路外，既已無其他任何得以通往道路之途徑，系爭48
      4地號土地係屬與公路無適宜聯絡之袋地一節，自堪認定
      。原告勤力公司係土地所有人、原告華生公司係承租人即
      土地利用權人，自均得對鄰地主張通行權（最高法院79年
      度第2次民事庭會議參照）。
（三）原告通行系爭通路是否係損害最少之處所及方法？
  １、原告勤力公司所有系爭484地號土地與公路無適宜之聯絡
      ，而被告所有系爭508地號土地既與之毗鄰，自屬周圍土
      地，被告即負有容忍原告通行之義務。另原告向由系爭通
      路通行到寶高路，為兩造所不爭執，並有現場照片可稽，
      則原告利用系爭通路通行至寶高路，即為與公路聯絡之通
      常使用方法。且依兩造土地附近之地形（詳地籍圖謄本）
      ，自原告所有系爭484地號土地欲通往最近公路即寶高路
      ，通行系爭508地號土地確為距離最近之方案；又系爭通
      路已舖設柏油，且被告於67年5月在系爭508地號土地上起
      造仁榮木材廠之初，指定建築線時已將系爭通路部分劃為
      道路，被告工廠亦依賴系爭道路出入乙節，為被告所不爭
      執，並有台北縣政府建設局使用執照存根、地籍套繪圖等
      件足憑，足見系爭508地號土地並不因系爭通路之使用而
      有所不利，故原告通行系爭通路，係損害被告最少之處所
      及方式。
  ２、至被告辯稱485地號土地是水利地，原告可從該處通行云
      云；惟485地號現況一部分劃設停車格，大部分則為未加
      蓋之大水溝，且484、485地號間設有一圍牆相隔，圍牆外
      即為未加蓋水溝之部分等情，為兩造所不爭執，並有前揭
      勘驗測量筆錄可稽，足見該部分現況與公路仍無適當之聯
      絡。另被告辯稱與系爭484地號土地相毗鄰之土地除系爭5
      08地號土地外，尚有507地號，且507地號毗鄰系爭道路一
      側尚有寬度約5公尺之空地，應由各鄰地所有人平均分擔
      袋地通行權所生之不利益云云；惟507地號係帝聞公司使
      用，有土地登記謄本可稽，依現場勘驗及照片觀之，其上
      並蓋有建築物，雖與系爭通路邊線之間尚有部分空間，但
      未舖設柏油路，且倘原告得通行之通路往507地號方向位
      移，需延伸至506地號土地始得通行至公路，而506地號並
      非系爭484地號土地之鄰地，且其上已緊鄰系爭通路邊線
      蓋有建築物，亦有地籍圖謄本、現場照片可稽，倘依被告
      主張原告得通行之通路往507地號方向位移，將造成通路
      歪曲或損及506地號建築物；本院審酌系爭通路現已舖設
      柏油路供被告之工廠進出，原告亦向由系爭通路進出，已
      如前述，被告工廠圍牆及大門緊鄰系爭通路，亦有勘驗測
      量筆錄及照片可稽等情，認為系爭通路應係對周圍地損害
      最少之通行處所及方法。被告所辯應由各鄰地所有人平均
      分擔袋地通行權所生之不利益云云，亦不可採。
（四）原告通行系爭通路與應給付之償金，有無對價關係，被告
      得否行使同時履行抗辯權？
      按通行權人對於通行地因此所受損害，固應支付償金，且
      此償金支付義務，於通行權確定時起即為通行人之法定負
      擔，惟償金之支付與通行權間並無對價關係，被通行之土
      地所有人如未於通行權之訴提起反訴請求，亦非不得於通
      行權訴訟確定後另行訴求給付（最高法院86年度台上字第
      3265號判例參照）。而民法第264條規定，因契約互負債
      務者，於他方當事人未為對待給付前，得拒絕自己之給付
      ；本件姑不論原告主張其依民法第789條之規定無須支付
      償金有無理由，惟償金之請求與通行權間既無對價關係，
      本件被告即不能主張同時履行抗辯權。
五、綜上所述，原告依系爭合約主張通行權雖非可採，惟依民法
    第787條規定，請求確認其就被告所有坐落系爭508地號如附
    圖所示甲部分土地即系爭通路有通行權存在，被告不得在該
    通路為營建、設置障礙物或為其他妨礙原告人車通行之行為
    ，為有理由，應予准許。
六、兩造其餘之攻擊或防禦方法及未經援用之證據，經本院斟酌
    後，認為均不足影響本判決之結果，自無逐一詳予論駁之必
    要，併此敘明。
七、據上論結，本件原告之訴為有理由，依民事訴訟法第78條，
    判決如主文。
中　　華　　民　　國　　96　　年　　4 　　月　　11　　日
  　　　　　　　　民事第六庭  法　官  蕭清清
以上正本係照原本作成。
如對本判決上訴，須於判決送達後20日內向本院提出上訴狀，並
依上訴利益繳納上訴費。
中　　華　　民　　國　　96　　年　　4 　　月　　11　　日
                              書記官　林秀娥
